【裁判字號】    90,易,237
【裁判日期】    900628
【裁判案由】    違反著作權法
【裁判全文】
臺灣屏東地方法院刑事判決                            九十年度易字第二三七號
    公  訴  人  臺灣屏東地方法院檢察署檢察官
    被      告  乙○○
右列被告因違反著作權法案件，經檢察官提起公訴（八十九年度偵字第六九六五號）
，本院判決如左：
     主  文
乙○○無罪。
     理  由
一、公訴意旨略以：被告乙○○為屏東縣九如鄉○○村○○○街三號一樓之「充電瓶
    」網際網路遊藝場之負責人，其明知灌錄於其所有之電腦硬碟機內之「星海爭霸
    」、「怒火燎原」等電腦遊戲軟體，為擅自重製松崗電腦圖書資料股份有限公司
    （下稱松崗公司）所享有著作權之電腦遊戲軟體，未經該公司之合法授權，不得
    作為直接營利之使用，竟基於意圖營利之概括犯意，自八十九年九月間起，至同
    年十二月六日止，連續將其所有並已灌錄前揭未經合法授權電腦遊戲軟體之電腦
    （數量一台，含主機、螢幕、鍵盤、喇叭、滑鼠、投幣機等配件），公開陳列在
    其所經營之前揭網際網路遊藝場內，每小時三十元之代價，供不特定顧客前往遊
    玩。因認被告所為該當著作權法第八十七條第五款「明知係侵害電腦程式著作財
    產權之重製物而仍作為直接營利之使用」之構成要件（按依上開之起訴犯罪事實
    記載，實或亦認被告將松崗公司享有著作權之遊戲軟體錄製於電腦硬碟機內，該
    錄製有未經合法授權遊戲軟體之電腦硬碟本身，屬侵害著作權之物，被告主觀上
    基於營利之意圖，將該電腦公開陳列供人投幣遊樂，該當同法第八十七條第二款
    「明知為侵害著作權之物而散布或意圖散布而陳列或持有或意圖營利而交付」之
    構成要件），侵害他人著作權，應依同法第九十三條第三款之規定論處。
二、按犯罪事實應依證據認定之，無證據不得推定其犯罪事實；又不能證明被告犯罪
    者，應諭知無罪之判決，刑事訴訟法第一百五十四條、第三百零一條第一項分別
    定有明文。又告訴人之告訴，係以使被告受刑事訴追為目的，是其陳述是否與事
    實相符，仍應調查其他事實以資審認，始得為不利被告之認定，最高法院著有五
    十二年台上字第一三○○號判例可資參照。
三、本件公訴前揭意旨認被告涉有違反著作權法罪嫌，無非以告訴人松崗公司指訴：
    (1)被告設於九如鄉之「充電瓶」網際網路遊藝場未經簽約獲得授權，其使用告訴
    人公司享有著作權之遊戲軟體即屬非法；(2)被告坦承將錄有告訴人公司享有著作
    權之遊戲軟體之電腦公開陳列供人投幣遊樂之事實，又自承上開九如鄉之遊藝場
    係另外申請營業，非單純變更前營業登記之負責人與營業處所，認其所辯：先前
    在屏東縣鹽埔鄉○○村○○路五十二號處，經營網際網路公司時，即由股東甲○
    ○與松岡公司簽約，並取得該公司之使用授權，只是前揭營業處所因已無法繼續
    營業，伊始遷移至案發處，並另以自己名義申請營業等語，無可採信等為論據。
    訊據被告則堅決否認犯行，除同以上開情事置辯外，並另提出其持（所）有之包
    括前揭所述在內之其餘告訴人公司發行之正版遊戲光碟暨各該遊戲軟體授權書證
    明書，此外，復拍攝其擁有告訴人公司統一製作交付予各該授權店家之招牌看板
    ，證明其所持有並錄製於電腦硬碟內之遊戲光碟暨遊戲軟體，確屬合法，僅出面
    簽約之人為股東甲○○耳之事實。
四、經查：
（一）本件所查獲被告錄製於電腦硬碟之遊戲軟體「星海爭霸」、「怒火燎原」（另
      有非屬本案範圍內之告訴人公司發行之「魔獸爭霸」），其光碟片及「松崗遊
      戲軟體銷售授權證明書」原本（影本初於案發警訊時即已提出附卷），業據被
      告於審理時當庭提出，經告訴人公司代理人丙○○現場勘驗結果，確屬告訴人
      公司發行之正版光碟片無誤，且其上所打印之授權序號，復與證明書上載之授
      權序號相符；而被告所攝其擁有之「松網科技育樂聯盟‧松崗集團」招牌看板
      ，為告訴人公司統一製作交付予各該簽約店家之事實，亦為告訴人代理人丙○
      ○辨識後肯認（俱見審卷第三三頁），被告所辯，顯非虛妄。
（二）本件被告供陳其取得告訴人公司所發行之正版遊戲光碟，乃透過一名為「雅傑
      」之公司中介，由告訴人公司授權雅傑公司與各該店家接洽，並交付告訴人公
      司所發行或製作之遊戲光碟暨授權書及招牌看板等情，為告訴人代理人丙○○
      所是認，足見被告係由正當之管道取得上開得證明其合法權利之物品。而初時
      出面與雅傑公司洽談之甲○○為被告之合夥人，亦據證人甲○○結證在卷（見
      本審卷第十四頁及第十五頁），告訴人公司徒以被告未與其簽約，是為非法使
      用而侵害其著作權，實乃囿於形式上未見被告名義見諸相關契約所致，除此之
      外，別無其他得資證明被告侵害其著作權之任何具體事證，洵不足為不利被告
      之認定。
（三）告訴人公司指訴被告非法使用其享有著作權之遊戲軟體，其理由訊據告訴人代
      理人陳稱：「如果只簽一家店，可是用在數家分店，其他分店也使用，那其他
      分店就是非法的。」等語，然本件被告未經營其餘分店而有使用同一遊戲光碟
      之情事，且本件查獲之遊戲軟體，依授權明書所載得合法公開使用之店家─充
      電瓶網網路、營業地址─屏東縣鹽埔鄉○○村○○路五十二號，該址已無該店
      營業之事實，均經告訴人公司代理人丙○○查訪無誤（俱見審卷第十四頁、第
      十六頁及第三三頁），核與被告之辯詞相符，顯見被告就其所擁有之合法權利
      ，於遷移營業處所後易地行使，縱係另外申請營業，然無礙其為實質合法權利
      人之事實。從而，本件被告將其合法取得具正當權利之電腦程式著作錄製於電
      腦硬碟之中，並供依合約規定之營利使用，該查扣之電腦硬碟，即非著作權法
      第八十七條第五款所謂之「侵害電腦程式著作財產權之重製物」，自與該條款
      規定之構成要件不符。
（四）按著作權法第八十七條第二款規定「明知為侵害著作權之物而散布或意圖散布
      而陳列或持有或意圖營利而交付」為侵害著作權行為態樣之一，細繹上開法條
      文字而考究其行為類型，除明知為侵害著作權之物此一要件外，（或兼含主觀
      意思之）客觀行為計有：(1)散布；(2)意圖散布而陳列；(3)意圖散布而持有；(4)
      意圖營利而交付四者。又所謂「重製」，指以印刷、複印、錄音、錄影、攝影
      、筆錄或其他方法有形之重複製作，該法第三條第五款定有明文。可知「重製
      」之概念，須具備將著作固定於具體物質使其形體化之要件，且所謂「固定」
      ，須足以恆久或穩定使人感知或以其他方法傳播其內容而非僅止於短暫之時間
      存在，而該固著之具體有形物質，即為「重製物」。是以，上開著作權法第八
      十七條第二款所指之「侵害著作權之『物』」，當指可觸摸之實體而言。查本
      件所扣案經被告錄製告訴人公司前揭遊戲軟體之電腦硬碟非侵害著作權之物，
      業如前述，已然不符著作權法第八十七條第二款之要件。況且，縱姑不論該電
      腦硬碟本身是否屬侵害著作權之物，被告將電腦程式著作錄製於單一電腦硬碟
      之中，依被告使用之實際狀況，其無將此「單一電腦硬碟」（按電腦螢幕所顯
      示之影像畫面，缺乏恆久要件，非屬實體之物）散布、意圖散布而陳列或持有
      或意圖營利而交付之主觀意思及客觀行為，迨無疑問。公訴意旨略謂：被告為
      直接營利之使用，基於「意圖營利」之概括犯意..... 將灌錄未經合法授權電
      腦遊戲軟體之電腦一台，公開「陳列」在.....，以每小時三十元之代價，供
      不特定顧客前往遊玩（按係「作為直接營利之使用」）云云，其主觀意圖及客
      觀行為，與著作權法第八十七條第二款規定之要件不符（按「意圖營利」之主
      觀意思，其對應之客觀行為係「交付」；而「陳列」之客觀行為，其對應之主
      觀意思應為「意圖散布」；至「作為直接營利之使用」之客觀行為，則以「明
      知係侵害電腦程式著作財產權之重製物」為對應之主觀要件），亦不能以該條
      文相繩。
五、綜據上述，被告所辯各情皆信而有徵，洵屬實情，本件未另有查獲任何之盜錄光
    碟等情，亦據告訴人代理人丙○○陳明在卷，本院復查無其他積極證據足認被告
    有公訴意旨所載犯行，是不能證明被告犯罪，揆諸前揭說明，自應為被告無罪之
    諭知。
據上論斷，應依刑事訴訟法第三百零一條第一項，判決如主文。
中      華      民      國      九十    年      六      月    二十八    日
                                          法  官  蔡憲德
右正本證明與原本無異。
對於本判決如有不服應於收受送達後十日內向本院提出上訴書狀上訴於台灣高等法院
高雄分院並按他造當事人之人數附具繕本。
                                          書記官  林鴻仁
中      華      民      國      九十     年      六      月    二十八  日


司法院資訊處製作；財團法人民間司法改革基金會備份。
